【裁判字號】    89,訴,1112
【裁判日期】    900219
【裁判案由】    妨害自由
【裁判全文】
臺灣臺南地方法院刑事判決                        八十九年度訴字第一一一二號
    公  訴  人  臺灣台南地方法院檢察署檢察官
    被      告  丙○○
    被      告  乙○○
    選任辯護人  查名邦
                曾子珍
    被      告  甲○○
右列被告因妨害自由案件，經檢察官提起公訴 (八十九年度偵字第七二三七號)，本
院判決如左：
    主  文
丙○○、乙○○、甲○○均無罪。
    理  由
一、公訴意旨略以：被告丙○○係位於台南縣永康市○○路五二九號之「聯光當舖」
    負責人，僱用被告乙○○為該當舖員工。因告訴人丁○○需用金錢，於民國（下
    同）八十九年三月二十三日起至同年六月十五日止，分三次以其所有之車號ＹＸ
    ─一０六六號自小客車，向「聯光當舖」典當借款共新台幣（下同）二十二萬元
    ，並由被告乙○○負責承辦，且以被告甲○○為保證人。因丁○○自八十九年六
    月間起即無法按時繳交利息，被告乙○○擔心須代負賠償公司之責，被告甲○○
    亦擔心其因此須負保證之責，被告丙○○、乙○○與甲○○三人即基於犯意之連
    絡，由乙○○與甲○○於八十九年六月十三日凌晨一時許，僱用不知情之鎖匠至
    丁○○在台南市○○路○段三六二巷皇龍第一園Ｏ棟二十樓之三住處，強行開鎖
    進入（侵入住宅部分未據告訴）後，甲○○與乙○○即將丁○○帶至高雄市尋找
    前揭自小客車，因無所獲，遂強押丁○○至「聯光當舖」拘禁，並命丁○○須聯
    絡友人以清償所借款項後始得離開。嗣於同年六月十五日十九時許，經警據報前
    往「聯光當舖」將丁○○救出，計丁○○受拘禁時間達六十六小時之久，因認被
    告三人涉有刑法第三百零二條第一項之私行拘禁罪嫌云云。
二、本件公訴人認被告丙○○、乙○○、甲○○三人涉有右揭犯罪，係以告訴人丁○○之指訴，以及證人即當日據報前往「聯光當鋪」救人之警員王震蘇之證述為其
    論據。訊據被告均堅決否認有何私行拘禁之情事，被告丙○○辯稱：伊在第二天
    凌晨時進入當鋪，雖然有看見丁○○，但伊並不知發生什麼事，後來是因為接到
    派出所的電話，伊才知道此事等語；被告乙○○辯稱：因為丁○○一直不肯把車
    子還給當鋪，伊才會要求丁○○必須有一個解決之道，好讓伊對公司交代，但是
    這三天，丁○○一直在公司不離開，也不接受有人關於解決方案的提議，我們當
    鋪也未對丁○○加以看管，丁○○也可以打電話，也可以買東西，我們根本沒有
    妨害自由等語；被告甲○○辯稱：伊根本沒有侵入丁○○的住宅，而是丁○○之
    前有吃安眠藥的記錄，所以擔心之餘，才請鎖匠開鎖進去，至於當鋪的人，之前
    根本不認識，伊只是怕丁○○不還錢，必須由伊負起責任，所以才一起去關心丁○○，但根本沒有共謀要拘禁丁○○的自由等語。
三、按犯罪事實應依證據認定之，無證據不得推定其犯罪事實，又不能證明被告犯罪
    ，應諭知無罪判決，刑事訴訟法第一百五十四條、第三百零壹條第一項分別定有
    明文。次按認定不利於被告之事實，需依積極證據，苟積極證據不足為不利於被
    告事實之認定時，即應為有利於被告之認定，更不必有何有利之證據；又事實之
    認定，應憑證據，如未能發現相當之證據，或證據不足以證明，自不能以推測或
    擬制之方法，以為裁判之基礎，且認定犯罪事實所憑之證據，無論直接或間接證
    據，其為訴訟上之證明，需達於通常一般之人均不致有所懷疑，而得確信其為真
    實之程度者，始得據為有罪之認定，倘其證明尚未達到此一程度，而有合理之懷
    疑時，尚難作為有罪之認定基礎，最高法院三十年上字第八一六號、四十年台上
    字第八六號、七十六年台上字第四九八六號判例均可資參照。
四、經查：
（一）按刑法第三百零二條之保護法益是「被害人潛在的行動可能性」，而對於被害
      人所為之拘禁及其他非法方法都是在「未得到被害人之同意」作為構成要件要
      素，因此若有人同意放棄其行動自由，定在某定點而不願有其他行動之意思，
      則對於其「改變地點之意思自由」便無侵害之可能。
（二）查本件告訴人丁○○於八十九年六月十三日凌晨至聯光當鋪一樓接待室起至同
      年六月十五日十九時許，期間雖均留置於前開當鋪接待室座椅上，然經本院當
      庭勘驗前開當鋪同步錄影內容中顯示：於陸月十三日二十二時三十六秒時，告
      訴人之友人正與告訴人商量還錢事宜，且告訴人座椅往前行約三個辦公桌，即
      是大門，且大門並未由內上鎖，仍保持正常自動化狀態；又於同年月日二十二
      時四分十二秒，告訴人第一位朋友（身穿白色上衣、紅色短褲），自由進出大
      門數次，且手持大哥大與外界聯絡聯繫；於同年月日二十二時十五分三十五秒
      ，告訴人第二位友人進入當鋪；於同日二十三時五十八分三秒，被告甲○○與
      其表姊一同進入當鋪；於同年六月十四日凌晨三時三十一分二十五秒，告訴人
      第三位友人入內，告訴人並與之聊天，且該位友人並再次外出為告訴人買飲料
      等情（參見本院九十年二月五日審理筆錄），此徵諸證人即當日據報前往現場
      處理本件之警員王震蘇於偵查中證述：警方是在陸月十五日接獲一不詳女子電
      話報案，指稱其女兒遭錢莊綁在當鋪內，迨警方進入現場，並未發現任何違禁
      物品，且被告乙○○當時人在樓上乙節（參見偵查卷第六十四頁正面、背面）
      互核相符，是被告三人並未施加不法強制力影響告訴人行動自由之決定。況衡
      諸常情，若告訴人果遭限制其行動自由，則其於陸月十三日當天進入當鋪後，
      仍得自由與外界聯繫，且期間與友人交往頻繁，焉有不對外求援之理？是告訴
      人既基於其自由意思決定停留當鋪達數日之久，則被告三人所辯未妨害告訴人
      自由等語自堪採信。告訴人與聯光當鋪間之債務不履行事宜，致告訴人留滯當
      鋪未歸，以商討如何還債一事，即與刑法第三百零四條之構成要件有間，而非
      刑法所加以處罰之對象。
此外，復查無其他積極證據，足證被告三人確有公訴人所指之妨害自由犯行，本件既
不能證明被告三人犯罪，依法自應諭知無罪判決。
據上論斷，應依刑事訴訟法第三百零一條第一項，判決如主文。
本案經檢察官吳勇輝到庭執行職務
中      華      民      國      九十      年      二      月    十九    日
                                  臺灣臺南地方法院刑事第三庭
                                          法  官  謝家宜
右正本證明與原本無異。
如不服本判決，應於判決送達後十日內，向本院提出上訴狀。
                                          書記官   魏芝雯
中      華      民      國      九十      年      二      月    十九    日


司法院資訊處製作；財團法人民間司法改革基金會備份。
